臺灣高等法院臺中分院刑事判決　　　　　　　　　九十三年度上易字第一一一九號
　　上　訴　人
　　即　被　告　己○○
　　選任辯護人　吳天富律師
右上訴人因侵佔等案件，不服臺灣臺中地方法院中華民國九十三年八月十日第一審判
決（原審案號：九十三年度易字第一二八六號；起訴案號：臺灣臺中地方法院檢察署
九十三年度偵字第三七五四號暨移
偵字第四四六五號），提起上訴，本院判決如左：
    主      文
原判決撤銷。
己○○意圖為自己不法之所有，而侵佔自己持有他人之物，處有期徒刑陸月，如易科
罰金，以參佰元折算壹日。
    事      實
一、己○○於民國九十二年七月間，得知科豪工業有限公司（址設台中市○○區○○
    路二之一號，下稱科豪公司，名義負責人為戊○○）之實際負責人丁○○急需現
    金週轉，允諾為丁○○調現，二度相約於台中市○○○路新光三越百貨公司前，
    收受丁○○所交付如附表編號一、二及附表編號三所示，由科豪公司簽發，面額
    各為新台幣（下同）二十六萬六千元、二十六萬六千元、三十八萬六千元之支票
    共三張。詎己○○對於先取得之附表編號一、二所示二張支票後，竟意圖為自己
    不法所有，將二張支票侵佔入己，並進而持該二張支票連同丁○○前所交付委其
    調現之科豪公司所簽發，九十二年八月十九日期，新竹國際商業銀行神岡簡易型
    分行為付款人，面額五萬五千元之ＡＡ0000000號支票（該面額五萬五千
    元支票部分，己○○已將應調款項交付丁○○），交付予庚○○，以抵償其積欠
    庚○○之債務，再由庚○○轉交丙○○調現（附表編號一、二所示之支票嗣由丙○○持向乙○○及其朋友，共調得五十餘萬元，調得款項丙○○徵得庚○○同意
    先行借用）；而己○○對於所收受之附表編號三所示支票則依約持向丙○○調現
    （共調得現金二十萬元，惟此部分不另構成侵佔罪）。嗣後己○○因已將附表編
    號一、二所示之支票侵占入己，迄未代丁○○調得現金週轉，致丁○○未能存入
    票款以供兌現，丁○○即邀約己○○及戊○○於九十二年八月二十二日，在新竹
    國際商業銀行神岡簡易型分行前見面，要求己○○向戊○○當面交代解釋。己○○明知附表編號一、二、三所示之支票，係分別交予庚○○抵債及丙○○調現，
    並未遺失，竟基於誣告之犯意，單獨向戊○○誆稱該三張支票為空白支票，於九
    十二年七月四日在科豪公司內遭會計拿走遺失，掛失止付須公司負責人才能辦理
    等語，復陪同戊○○進入新竹國際商業銀行神岡簡易型分行內，利用不知情之戊○○，以該三張支票於九十二年七月四日，在台中市遺失為由，填載遺失票據申
    報書，向該行辦理掛失止付手續，請求警察機關協助偵查侵占遺失物罪嫌，而未
    指定犯人誣告持票人涉嫌侵占遺失物罪。嗣因持票人五團興企業有限公司（負責
    人為乙○○）於九十二年九月二十六日提示附表編號一所示支票，而遭退票，始
    為警循線查獲上情，另附表編號三所示支票則由丙○○提示亦遭退票。
二、案經台中縣警察局霧峰分局、南投縣警察局南投分局分別報請台灣台中地方法院
    檢察署檢察官偵查起訴及台灣南投地方法院檢察署檢察官移送併辦。
    理      由
一、訊據上訴人即被告（下稱被告）己○○否認侵占及未指定犯人誣告犯行，辯稱丁○○係於九十二年七月間，分別將附表編號一、二及附表編號三所示之支票交予
    被告，委被告代為調現，被告均交給丙○○調現，丙○○只拿十四萬元給被告，
    被告一次在新光三越百貨公司前全部轉交丁○○，交錢時丙○○在場，後來另張
    科豪公司所簽發，九十二年八月十九日期，面額五萬五千元之支票到期，被告自
    己又匯款三萬元至帳戶內，使該五萬五千元之支票兌現，因丙○○已將附表編號
    一、二、三所示之支票轉出去，僅給付十四萬元，丁○○沒有辦法讓該三張支票
    兌現，即叫戊○○辦理掛失手續，被告只是在場，並未參與云云。
二、惟查(一)附表編號一、二、三所示之支票，係科豪公司實際負責人丁○○於九十二
    年七月間，因須用現金支付貨款，分二次交予被告（一次交附表編號一、二所示
    支票，另一次交付附表編號三所示支票），委其代為調現，事後被告表示該三張
    支票遺失，丁○○要求被告與科豪公司名義負責人戊○○交待處理，並於九十二
    年八月二十二日聯絡被告及戊○○在新竹國際商業銀行神岡簡易型分行前見面，
    由被告單獨向戊○○誆稱三張空白支票遭會計拿走遺失，掛失止付須負責人才能
    辦理，且陪同戊○○進入該行，親自向該行經理表示三張空白支票遺失，而辦理
    掛失止付手續等情，業據被害人丁○○及證人戊○○分別於偵查中指述綦詳，並
    有支票、退票理由單、台灣票據交換所台中市分所函、遺失票據申請書、掛失止
    付票據提示人資料查報表等影本附卷可稽。(二)被告於偵查中先供稱附表編號一、
    二、三所示之支票係丁○○委被告調現，被告告訴丁○○該面額二十六萬六千元
    之支票調得現金被告要用，被告已將調得之三十餘萬元交給丁○○云云；而在本
    院審理時則改稱丁○○將附表編號一、二及三所示之支票交予被告，委被告代為
    調現，被告均交給丙○○調現，丙○○只拿十四萬元給被告，被告一次在新光三
    越百貨公司前全部轉交丁○○云云，前後不一，顯有可議。況且丁○○既因須用
    現金支付貨款，始交付附表編號一、二、三所示之支票予被告調現，足見需款孔
    急，揆諸常情，丁○○焉會同意將其中一張面額二十六萬六千元支票調得款項提
    供被告使用？次查被告取得附表編號一、二所示之支票後，係將該二張支票連同
    丁○○前所交付委其調現之科豪公司所簽發，九十二年八月十九日期，新竹國際
    商業銀行神岡簡易型分行為付款人，面額五萬五千元之ＡＡ0000000號支
    票，交予庚○○抵償債務，再由庚○○轉交丙○○調現等情，亦經證人庚○○、
    丙○○分別於偵查及原審審理時證述無訛，顯見被告已變易原持有附表編號一、
    二所示支票之意思，而為不法所有之意思，予以處分，被告所辯無非飾卸之詞，
    不足採信。(三)綜上所述，本件事證明確，被告己○○誣告及侵佔犯行堪予認定。
三、核被告所為，係犯刑法第三百三十五條第一項之侵占罪及同法第一百七十一條第
    一項之未指定犯人誣告罪，未指定犯人誣告部分，係利用不知情之戊○○為之，
    為間接正犯（台灣南投地方法院檢察署移送併辦之被告未指定犯人誣告部分，與
    起訴部分係屬同一犯罪事實）。又被告所犯上開二罪間，有方法結果之牽連關係
    ，應依一重之侵占罪處斷。原審論科固非無見，惟被告己○○對於附表編號三所
    示支票並未侵佔（詳見下述），原判決予以論科並依連續犯規定加重處罰，即有
    違誤，被告上訴否認犯罪，則難謂全無理由，應由本院撤銷改判，爰審酌被告所
    侵占支票面額非小，事後迄未與被害人丁○○和解，及其犯罪動機、目的、手段
    、所生危害等一切情狀，處以如主文第二項所示之刑。及諭知易科罰金之折算標
    準示懲。
四、公訴意旨另以：被告己○○意圖為自己不法之所有，將丁○○交付並委其調現之
    附表編號三所示支票予以侵佔，己○○復將該支票交付予不知情之丙○○，而委
    其代己○○本身調現使用云云，認被告己○○對附表編號三所示支票涉有侵佔犯
    行。按事實之認定，應憑證據，如未能發現相當證據，或證據不足以證明，自不
    能以推測或擬制之方法，以為裁判基礎。（最高法院四十年台上字第八六號判例
    參照），次按，侵佔罪之成立，以擅自處分自己持有之他人所有物，或變易持有
    之意為所有之意，而逕為所有人之行為，為其構成要件，雖行為之外形各有不同
    ，要必具有不法所有之意思，方與本罪構成之要件相符，如僅將持有物延不交還
    或有其他原因致一時未能交還，既缺乏主觀要件，即難遽以該罪相繩。（最高法
    院十九年上字第一０五二號、六十八年台上字第三一四六號判例參照）公訴人認
    被告此部分涉有侵佔犯行，無非係以丙○○未交付被告己○○所調款項全部，而
    僅交付所調款項一部為據，被告己○○確實將丁○○委其調現之附表編號三所示
    支票交予丙○○調現，業如前述，而證人丙○○於偵查中證稱：「（己○○何時
    那支票給你？）比庚○○晚一、二天，也是科豪公司的票，票號是000000
    0，到期日是九十二年九月二十一日，金額是三十八萬六千元，前手沒有背書，
    這筆錢是己○○要我幫他調現的，後來這張票有調到現金，是分次拿到現金的，
    我有部分給己○○而已…」（見三七五四號偵查卷第五二頁至第五三頁）；於原
    審時證稱：「（面額三十八萬六千元的支票，你陸續給付調現給己○○後，己○○如何使用該筆調現款？）我不是很清楚，但是我交二萬多給己○○時，我有看
    到他交給另一個人…」、「二萬多這筆他有向我說是要交給丁○○兌現五萬五千
    元這張票…」（見原審卷第六四、六五頁）；於本院九十三年十二月一日審理時
    亦證稱：「（你先後交給己○○二次錢？）是的，第一次在新光三越交二萬多，
    第二次在土地銀行門口交十八萬元。」、「（這是什麼錢？）是己○○拿一張三
    十八萬六千元的支票，只有這直接交給我，己○○請我幫他調現，結果我只有交
    給他二十萬元左右，其他的錢我跟他講後面再補給他。」（見本院九十三年十二
    月一日審判筆錄第八、九頁），顯見被告己○○確實持上開支票調現，而證人丙○○亦陸續交付票款予被告，而被告確實亦有將調得現款陸續交付予丁○○之意
    思，至於被告是否另有其他原因一時未能將所調款項交付丁○○，則非所問；被
    告己○○既缺乏不法所有之主觀要件，則不能僅因被告未調得全部款項或一時未
    全部交予丁○○，即遽以侵佔罪相繩，本院復查無其他積極證據，可認被告另有
    此部分犯行，然公訴人認此與上開有罪之侵佔犯行間，有連續犯關係，本院爰不
    另為被告無罪之諭知。
據上論斷，應依刑事訴訟法第三百六十九條第一項前段、第三百六十四條、第二百九
十九條第一項前段，刑法第三百三十五條第一項、第一百七十一條第一項、第五十五
條、第四十一條第一項前段，罰金罰鍰提高標準條例第一條前段、第二條，判決如主
文。
本案經檢察官甲○○到庭執行職務。
中      華      民      國      九十三  年      十二    月      八      日
                                臺灣高等法院臺中分院刑事第二庭
                                      審判長法  官  羅  禮  政
                                            法  官  蔡  聰  明
                                            法  官  陳  欣  安
右正本證明與原本無異。
不得上訴。
                                            書記官  紀  美  鈺
中      華      民      國      九十三  年      十二    月      九      日
附表
編號    發票人     發票日    付款人        面額（新台幣）   支票號碼
一   科豪工業有限  九十二年  新竹國際商    二十六萬六千元   ＡＡ三○一九五
     公司          九月二十  業銀行神岡                         七○
                   六日      簡易型分行
二   同右          同年八月  同右          同右            ＡＡ三○一九五
                   二十四日                                    七一
三   同右          同年九月  同右          三十八萬六千元  ＡＡ三○一九五
                   二十一日                                    七二
                                                                       Ａ
